【裁判字號】    95,勞上,14
【裁判日期】    951227
【裁判案由】    給付退休金等
【裁判全文】
臺灣高等法院臺中分院民事判決  95年度勞上字第14號
上  訴  人  甲○○
法定代理人  周進文律師
被  上訴人  中洲汽車貨運股份有限公司
法定代理人  乙○○
訴訟代理人  黃秀蘭律師
上列當事人間給付退休金等事件，上訴人對於中華民國95年7月
14日臺灣臺中地方法院94年度勞訴字第101號第一審判決提起上
訴，本院於95年12月13日言詞辯論終結，判決如下：
    主  文
原判決（除減縮部分外）廢棄。
被上訴人應給付上訴人新台幣壹佰陸拾肆萬仟柒佰貳拾伍元，
及自民國九十四年十一月十一日起，至清償日止，按週年利率百
分之五計算之利息。
第一、二審訴訟費用（除減縮部分外）由被上訴人負擔。
本判決所命給付，於上訴人以新台幣伍拾肆萬元供擔保後得假執
行；被上訴人如於執行標的物拍賣、變賣或物之交付前，以新台
幣壹佰陸拾肆萬仟柒佰貳拾伍元為上訴人供擔保後，得免為假
執行。
    事實及理由
壹、程序方面：
    按於第二審為訴之變更、追加，非經他造同意，不得為之。
    但擴張或減縮應受判決事項之聲明者，不在此限。民事訴訟
    法第四百四十六條第一項但書、第二百五十五條第一項但書
    第三款定有明文。本件上訴人上訴聲明原為被上訴人應給付
    上訴人新台幣（下同）一百八十一萬五千一百零八元及自起
    訴狀繕本送達翌日即民國（下同）九十四年九月二十八日起
    算之遲延利息，有上訴狀及送達證書附卷可參（見本院卷第
    三頁、原審卷第二十一頁），於本院審理中撤回特別休假部
    分之請求，乃減縮聲明為被上訴人應給付上訴人一百六十四
    萬三千七百二十五元，並因上訴人係於九十四年九月十六日
    發函終止兩造間之勞動契約，有存證信函附卷可參（見原審
    卷第十二頁），依勞工退休條例第十一條第一、二項規定，
    被上訴人應於三十日內發給退休金，依此計算三十日，為計
    算方便，減縮遲延利息起算時間為九十四年十一月十一日，
    有上訴理由一狀附卷可參（見本院卷第五十二、五十三頁）
    ，核屬減縮應受判決事項之聲明，依上開規定，自為法之所
    許，合先敘明。
貳、實體方面：
一、上訴人主張：伊自七十四年七月一日起，受僱於被上訴人擔
    任司機，被上訴人於勞工保險條例（下稱勞保條例）施行後
    ，遲未為伊辦理加保手續，迄九十二年十一月十日，始為伊
    辦理勞保加保手續，嗣未經伊同意，於九十四年五月二十五
    日，擅將伊之勞保辦理退保手續，經伊申請台中市勞資爭議
    協調，被上訴人始同意以不足實際薪資金額一萬九千二百元
    復保。被上訴人於伊受僱期間，皆未依勞動基準法（下稱勞
    基法）及勞工退休金條例（下稱勞退條例）為伊辦理提撥勞
    工退休準備金，且從未給付加班費，顯見被上訴人違反勞保
    條例第六條，無故將伊辦理退保，未依勞基法發給加班費、
    提撥勞工退休準備金，伊已依勞基法第十四條第一項第五、
    六款之規定，終止兩造間之勞動契約。伊自七十四年七月一
    日起，受僱於被上訴人，迄伊終止兩造間勞動契約，年資總
    計以二十年二月計算，而伊業已向被上訴人表示選擇適用勞
    退條例規定之退休制度，本件應有勞退條例第十一條第一、
    二項之適用。伊得請求之金額如下：依勞退條例第十一條第
    二項之退休金：伊平均薪資為四萬六千七百四十一元〔計算
    式：以終止契約前六個月之薪資總額除以六，（54,900＋47
    ,250+47,950+44,550+35,850+49,950) ÷6=46,741)〕，依
    勞基法第五十五條第一項第一款規定，伊得請領之退休基數
    為三十五又十二分之二，故伊得請求之退休金為一百六十四
    萬三千七百二十五元（計算式：4,6741×35(2/12)=1,643,
    725）。為此，爰依勞退條例第十一條第二項、勞基法第三
    十八條之規定提起本訴，上訴聲明求為判決：(一)原判決廢棄
    。(二)被上訴人應給付伊一百六十四萬三千七百二十五元，及
    自九十四年十一月十一日起，至清償日止，按週年利率百分
    之五計算之利息(三)第一、二審訴訟費用由被上訴人負擔(四)願
    供擔保，請准宣告假執行。
二、被上訴人則以：兩造之勞務關係屬承攬契約，係由上訴人以
    其當月份，向伊所承攬車次之伊營業額之百分之二十五計算
    其報酬額，兩造間並無上、下班時間之約束，上訴人可自由
    依其當日意願決定是否承攬伊車次，伊不負擔上訴人之勞、
    健保之雇主繳費義務，其他司機與伊亦簽立承攬契約，可知
    兩造間為承攬關係，伊雖同意上訴人加入伊之勞、健保，但
    其繳費仍由上訴人全額負擔；且縱使兩造間之勞務契約為僱
    傭關係，惟上訴人之勞動性質有其特殊性，伊無法計算其加
    班費，上訴人亦無請假制度，當無適用勞基法第三十八條規
    定有應休而未休之特別休假薪資情形，上訴人及其他司機均
    係加入「台中市汽車駕駛員職業工會」之勞、健保，則伊無
    理由為上訴人提撥勞工退休準備金，況上訴人係自行決定於
    九十四年五月二十五日退保，故上訴人以伊違反勞保條例第
    六條未依勞基法發給加班費、提撥勞工退休準備金為由，依
    勞基法第十四條第一項第五、六款終止兩造間勞動契約為無
    理由等語，資為抗辯。答辯聲明求為判決：上訴駁回，訴訟
    費用由上訴人負擔。
三、兩造不爭執之事實：
(一)、上訴人自七十四年七月一日起，擔任被上訴人公司貨運司機
    。
(二)、被上訴人已於九十四年五月份，將上訴人之勞保退保。
(三)、被上訴人並未幫上訴人提撥勞工退休準備金，亦未給付加班
    費。
(四)、上訴人所駕駛送貨之車輛為被上訴人所有。
(五)、上訴人為被上訴人執行貨物運送工作，該等運送工作皆由被
    上訴人招攬。
(六)、上訴人等司機運送貨物所生之費用（包含過路費、燃料費或
    車輛保養維修費用等），皆由被上訴人負擔。
(七)、就上訴人受領之報酬，被上訴人以勞務給付之名義辦理薪資
    扣繳。
(八)、被上訴人給付上訴人薪資之薪資袋所示，上列薪資袋項目除
    包含月薪外，被上訴人另有發給上訴人茶水費及電話費。
(九)、被上訴人印製「中洲交通公司工作日報表」，要求上訴人等
    司機服勞務時，應加以填載，於該日報表上載明托運貨主之
    名稱、運送起迄地點等事項，並於該日報表上載明加油費用
    、過路費用等明細。
(十)、被上訴人於勞保條例施行後，至九十二年十一月十日，始為
    上訴人辦理勞保加保手續。
(十一)、就退保事宜，上訴人申請台中市勞資爭議協調，被上訴人於
    該次協調中，僅表示同意以不足實際薪資金額一萬九千二百
    元為上訴人辦理復保手續，拒絕依實際薪資金額復保，故兩
    造協調不成立。
(十二)、被上訴人發存證信函予上訴人，被上訴人於該存證信函自陳
    其正辦理勞工退休準備金之提撥事宜。
(十三)、上訴人月平均薪資為四萬六千七百四十一元。
(十四)、如上訴人請求有理由，得請領之退休金基數為三十五又十二
    分之二，以前開平均薪資計算，上訴人得請求被上訴人給付
    之退休金為一百六十四萬三千七百二十五元。
四、按勞基法所稱之「勞動契約」，依據該法第二條第六款之定
    義，乃指「約定勞雇關係之契約」，又一般學理上認勞動契
    約當事人之勞工，具有下列特徵：(一)人格從屬性，即受雇人
    在雇主企業組織內，服從雇主權威，並有接受懲戒或制裁之
    義務。(二)親自履行，不得使用代理人。(三)經濟上從屬性，即
    受雇人並不是為自己之營業勞動，而是從屬於他人，為該他
    人之目的而勞動。(四)納入雇主生產組織體系，並與同僚間居
    於分工合作狀態。勞動契約之特徵，即在此從屬性。又基於
    保護勞工之立場，一般就勞動契約關係之成立，均從寬認定
    ，只要有部分從屬性，即應成立勞動契約。又勞動契約非僅
    限於僱傭契約，關於勞務給付之契約，其具有從屬性勞動性
    質者，縱兼有承攬、委任等性質，仍應屬勞動契約，迭據最
    高法院八十一年度台上字第三四七號判決、八十九年度台上
    字第一三○一號著有判決可資參照。是實務上係以勞工與雇
    主間勞務部分有無從屬性，並有一從屬性關係存在，即認屬
    勞動契約關係。再按勞基法所規定之勞動契約，係指當事人
    之一方，在從屬於他方之關係下，提供職業上之勞動力，而
    由他方給付報酬之契約；而承攬，係謂當事人約定，一方為
    他方完成一定之工作，他方俟工作完成，給付報酬之契約。
    前者，當事人之意思以勞務之給付為目的；其受僱人於一定
    期間內，應依照雇主之指示，從事一定種類之工作，即受僱
    人有一定雇主；且受雇人對其雇主提供勞務，有繼續性及從
    屬性之關係。後者，當事人以勞務所完成之結果為目的；其
    承攬人只須於約定之時間完成一個或數個特定之工作，既無
    特定之雇主，與定作人間尤無從屬關係，其可同時與數位定
    作人成立數個不同之承攬契約，故二者並不相同（最高法院
    八十九年度台上字第一六二○號判決參照）。至於是否具備
    使用從屬關係，則須以提供勞務時有無時間、場所之拘束性
    ，以及對勞務給付方法之規制程度，雇主有無一般指揮監督
    權等為中心，再參酌勞務提供有無代替性，報酬對勞動本身
    是否具對價性等因素，作一綜合判斷。經查：
(一)、上訴人為被上訴人服勞務，係受被上訴人之指揮監督，諸如
    運送貨物之對象、地點、服勞務之時間、因服勞務所生之費
    用如高速公路過路費、燃料費、與客戶聯絡之電話費等，均
    由被上訴人負擔，為被上訴人所不爭執，並有被上訴人工作
    日報表附卷可稽（見原審卷第五十二至七十頁），兩造間之
    勞務給付契約具有從屬性，彰彰甚明。倘若兩造間為承攬關
    係，上訴人因實施承攬工作所生之費用，當無請求被上訴人
    負擔之權利，足證上訴人勞務之提供係受被上訴人之指揮監
    督，上訴人顯非為自己之營業而勞動，而是從屬於雇主即被
    上訴人，為雇主即被上訴人之目的而勞動，並受被上訴人之
    指揮監督，此顯與承攬關係著重者為勞務之完成，工作具有
    獨立之性質、要件不同。
(二)、被上訴人與司機間之報酬計算，係以當月份司機向被上訴人
    公司所承運車次之營業額之百分之二十五計算之，為兩造所
    不爭執，參諸勞基法第九條第一項規定，勞動契約可分為定
    期契約及不定期契約；有繼續性工作應為不定期契約。依此
    ，工作之時間或其時間是否固定，顯然並非勞動契約成立之
    必要之點，而另參諸同法第二條第三款、第十四條第一項第
    五款及第二十三款規定，以勞務為給付之契約，縱使約定報
    酬為「按件計酬」者，仍屬勞動契約。換言之，勞動契約之
    報酬自非以工作時間作為必要之標準，上述期間是否固定，
    當非勞動契約之必要之點，而勞動契約之報酬更不妨由當事
    人雙方自行約定以實際完成之工作數量作為計算標準，本件
    按件計酬之勞動契約即屬之。再參以兩造不爭執被上訴人所
    發給上訴人之「薪資袋」及「各類得扣繳暨免繳憑單」均載
    被上訴人領取之勞務對價為「薪資」（見原審卷第十三至十
    七、第四十八至五十一頁），倘兩造間為承攬關係，則上訴
    人與被上訴人自必同屬僱主，何以被上訴人竟對受僱司機以
    發薪資方式給付，顯與常情不符，況證人劉如盛於原審到庭
    證稱：「九十年之前我們是有底薪制，九十年後才改成抽成
    ，我們是運送貨櫃，所有司機的酬勞是當月所有司機運費二
    成半來分，．．公司沒有補貼伙食，如果沒有工作即沒有報
    酬，過年公司會給紅包，每個司機一樣多，．．日報表是為
    了公司計算每個司機跑的運費，公司補貼茶水三百元、電話
    費五百元．．．」等語（見原審卷第一一八頁），尤足證明
    ，同性質為司機工作之上訴人，與被上訴人之關係為僱佣關
    係，更可確認。至證人即被上訴人之司機賴清順、詹肩鵲、
    丙○○等人於原審證稱如司機自備車子而受取利潤為承載車
    次傭金抽取百分之七十五，而未自備車子之司機僅抽成百分
    之二十五，沒有固定底薪、加班費、年終獎金、考績獎金，
    上下班不用打卡及工作時間之無約束等語，惟此乃被上訴人
    與司機間之約定薪資給付標準而已，另被上訴人之司機於工
    作期間有無須打卡及約定工作時間等情，按本於契約自由原
    則，在不違反法律強制或禁止規定或公序良俗外，自得由
    當事人本於私法自治，自由約定，而被上訴人又未舉證上開
    工作性質有違反法律強制或禁止規定或公序良俗，自難有何
    不當；至上訴人於工作期間，被上訴人沒有對上訴人考核乙
    節，按考核目的乃上級在確認所屬下級人員之忠誠與勤隋，
    足見是否進行對下屬考核乃上級主管之權利，而上級主管即
    被上訴人不進行對上訴人等受僱司機考核，自不能因此而反
    推兩造間為非僱佣關係。從而，自不能以兩造間以實際完成
    之工作數量作為報酬之計算標準及上開事由，進而遽認兩造
    之法律關係非勞動契約，而屬承攬契約，是被上訴人上開抗
    辯，尚非可取。
(三)、被上訴人再辯稱伊已與同在被上訴人處從事運送工作之司機
    蔡政宏等十一人開會確認被上訴人與從事運送人員之法律關
    係，為無從屬性之承攬契約，並提出會議記錄一份、承攬契
    約書面十份附卷可參（見原審卷三十二至四十二頁），惟上
    開會議記錄及契約書之製作日期為九十四年十月八日，皆係
    於兩造有所爭執及上訴人提出本件請求之九十四年九月二十
    八日後始製作，有送達證書附卷可參（見原審卷第二十一頁
    ）。又兩造間之法律關係是否成立承攬契約或勞動契約關係
    ，應探諸當事人之真意，契約之內容，綜合全辯論意旨，據
    以認定彼此間契約之性質，自不能以雇主要求勞工簽訂如上
    開內容之承攬契約書，率而認定兩造間非成立勞動關係。且
    蔡政宏等十一人仍在被上訴人公司處從事運送工作，已為被
    上訴人自承在卷（見本院卷第四十一頁背面），即受被上訴
    人要求簽訂上開契約書，豈容予以拒絕，且契約書之樣本格
    式均為相同，是其真實性，已有可疑。況倘如被上訴人所稱
    兩造間確為承攬關係，又何須多此一舉另簽訂上開契約？再
    從上開契約書第二條約定「雙方以每一次運送為一次承攬．
    ．。依所得稅法規定乙方（指被上訴人）並於每年年終將甲
    方（即指簽約之司機）於年度承攬之總所得，以勞務所得開
    立扣繳憑單給甲方）。」，按繳納稅捐乃人民公法上之給付
    義務，為此，被上訴人與蔡政宏司機等十一人間果如被上訴
    人所稱為承攬關係，則其等間既無上下隸屬之僱佣關係，又
    何須由被上訴人交付扣繳憑單予其等司機報稅，並任由被上
    訴人享受免繳稅之利益？在在足證被上訴人與其他司機所簽
    訂之上開承攬契約書乃在規避本件退休金之責任，從而，被
    上訴人所提與蔡政宏等十一簽署之承攬契約書，尚難資為被
    上訴人有利認定之依據。
(四)、再者，被上訴人除於九十四年八月十六日與上訴人之協調會
    中，表明願為上訴人辦理勞保復保，投保金額為一萬九千二
    百元外，被上訴人未依勞基法或勞工退休金條例為上訴人辦
    理退休金提撥，被上訴人於九十四年九月二十六日回覆上訴
    人之存證信函中，表示已著手進行退休準備金之籌備事宜，
    分別有上訴人及被上訴人各提出存證信函影本各一為證（見
    原審卷第九至十一頁、本院卷第六十一、六十二頁）。如兩
    造未有勞動契約關係存在，被上訴人何以表示願為上訴人辦
    理退休準備金提撥。被上訴人雖再辯稱，伊發之上開存證信
    函係為伊公司之其他職員，並非針對上訴人要辦理提存退休
    準備金等語。惟查，被上訴人之所以會發上開存證信函乃因
    上訴人向台中市攻府反應伊沒提撥退休準備金始發函給上訴
    人，為被上訴人自承在卷（見本院卷第五十九頁背面），顯
    然係針對上訴人之本件退休金請求事宜而發文給上訴人，且
    上開存證信函之收件者亦載上訴人「甲○○」，是被上訴人
    辯稱係為伊公司其他職員之退休準備金提撥而發上開存證信
    函云云，實不足採。
(五)、上訴人主張自七十四年七月一日起，受僱於被上訴人擔任司
    機，被上訴人於勞保條例施行後，並未為上訴人辦理加保手
    續，迄九十二年十一月十日，始為上訴人辦理勞保加保手續
    ，嗣於九十四年五月二十五日，又將上訴人之勞保辦理退保
    手續等事實，為被上訴人所不爭執，惟被上訴人另以上訴人
    之勞保、健保均非在伊公司投保，據以否認兩造間之僱傭關
    係等語。然查，是否有僱傭關係，應以上訴人是否受被上訴
    人僱用從事工作，且獲致工資而定，至被上訴人未為上訴人
    投保，僅屬基於兩造間僱傭關係所生之附隨義務，不得以此
    否定兩造間之僱傭關係。是被上訴人或因為節省僱主應負擔
    之保費而未為上訴人投保，或因上訴人未諳法令而自行向其
    他工會投保等，縱上訴人多年來未向被上訴人異議，亦不足
    以否定兩造間僱傭關係之存在。
(六)、基上所陳，基於勞基法第一條規定保護勞工之立法目的，及
    參酌上述各情，堪認上訴人自七十四年七月起，即係提供勞
    務給付，受僱被上訴人以按件計酬方式獲取報酬之勞工，兩
    造間應已成立勞動關係。
五、依九十四年七月一日公布施行之勞工退休金條例第十三條第
    一項規定「為保障勞工之退休金，雇主應依選擇適用勞動基
    準法退休制度與保留適用本條例前工作年資之勞工人數、工
    資、工作年資、流動率等因素精算其勞工退休準備金之提撥
    率，繼續依勞動基準法第五十六條第一項規定，按月於五年
    內足額提撥勞工退休準備金，以作為支付退休金之用。」．
    第十四條第一項規定「雇主每月負擔之勞工退休金提繳率，
    不得低於勞工每月工資百分之六。」，又依勞基法第十四條
    第一項第六款規定「有左列情形之一者，勞工得不經預告終
    止契約：．．六、雇主違反勞動契約或勞工法令，致有損害
    勞工權益之虞者。」，本件上訴人主張被上訴人並未為伊提
    撥退休準備金之事實，為被上訴人不爭執，該未為上訴人提
    撥退休準備金已足影響上訴人之權益，上訴人乃於九十四年
    九月十六日發現後即同時以存證信函終止兩造間之勞動契約
    ，被上訴人並於同年九月十八日受送達（見原審卷第十二頁
    、本院卷第五十九頁），上訴人乃於知悉被上訴人違反上開
    規定未為上訴人提撥退休準備金之三十日內，對被上訴人終
    止勞動契約，並請求給付本件退休金，依法並無不合。是此
    ，上訴人之退休年資應從七十四年七月一日起算，其退休六
    個月前平均工資為四萬六千七百四十一元，上訴人得請領之
    退休金基數為三十五又十二分之二，是以上開平均薪資計算
    ，則上訴人得請求被上訴人給付之退休金為一百六十四萬三
    千七百二十五元，兩造對上開退休金之計算方式及金額均已
    不爭執。從而，上訴人依勞動契約之法律關係及勞動基準法
    施行細則第二十九條規定，請求被上訴人給付一百六十四萬
    三千七百二十五元，及自終止勞動契約三十日後即九十四年
    十一月十一日起至清償日止，按年利率百分之五計算之利息
    ，為有理由。原審就上開應予准許部分，為上訴人敗訴判決
    ，尚有未洽，上訴意旨指摘原判決此部分不當，求予廢棄改
    判，為有理由，爰由本院將此部分予以廢棄改判，如主文第
    二項所示。又兩造陳明願供擔保為條件宣告准、免假執行，
    經核均無不合，爰酌定相當擔保金額准許之。
六、本件事證已臻明確，兩造其餘攻擊防禦方法及舉證，核對本
    件判決結果不生影響，毋庸逐一論述，附此敘明。
七、據上論結，本件上訴為有理由，依民事訴訟法第四百五十條
    、第七十八條、第四百六十三條、第三百九十條第二項、第
    三百九十二條，判決如主文。
中    華    民    國    95    年    12    月    27    日
                      民事第六庭審判長法  官  袁再興
                                      法  官  吳惠郁
                                      法  官  盧江陽
以上正本係照原本作成。
被上訴人得上訴。
如對本判決上訴，須於收受判決送達後二十日內向本院提出上訴
書狀，其未表明上訴理由者，應於提出上訴後二十日內向本院提
出上訴理由書 (須按他造人數附具繕本)。
上訴時應提出委任律師為訴訟代理人之委任狀。具有民事訴訟法
第四百六十六條之一第一項但書或第二項之情形為訴訟代理人者
，另應附具律師及格證書及釋明委任人與受任人有該條項所定關
係之釋明文書影本。
                                      書記官  陳玫伶
中    華    民    國    95    年    12    月    27    日
                                                      Ｈ


司法院資訊處製作；財團法人民間司法改革基金會備份。
